【裁判字號】    99,交聲,188
【裁判日期】    990430
【裁判案由】    交管條例聲異
【裁判全文】
臺灣板橋地方法院交通事件裁定         99年度交聲字第188號
原處分機關  交通部公路總局臺北區監理所蘆洲監理站
異  議  人
即受處分人  甲○○
上列異議人即受處分人因違反道路交通管理處罰條例案件，對於
交通部公路總局臺北區監理所蘆洲監理站於民國99年1 月15日以
北監蘆字第裁46-AEY291838號所為之處分（原舉發案號：北縣警
交字第AEY291838號）聲明異議，本院裁定如下：
    主  文
原處分撤銷。
甲○○不罰。
    理  由
一、原處分意旨略以：異議人即受處分人甲○○所有之車號NU3-
    815 號重型機車，於民國98年11月21日20時20分許，在臺北
    市○○○路、武昌街口，因有「排氣管變更原有規格」之違
    規，經臺北市政府警察局萬華分局武昌派出所執勤員警以臺
    北市政府警察局98年11月21日北縣警交字第AEY291838 號舉
    發違反道路交通管理事件通知單（下稱舉發通知單）攔停舉
    發。嗣經原處分機關於99年1 月15日以北監蘆字第裁46-AEY
    291838號違反道路交通管理事件裁決書，爰依道路交通管理
    處罰條例第16條第1 項第2 款之規定，裁處罰鍰新臺幣（下
    同）900元等語。
二、聲明異議意旨略以：異議人所有之前開車輛，雖排氣管外觀
    與原廠稍有不同，但在舉發前已修改完成出氣口朝下，並不
    會影響他人行車安全，竟遭員警攔停表示伊有排氣管變更原
    有規格之違規，實難令人信服，爰依法聲明異議，請求撤銷
    原處分云云。
三、經查：
  (一)、本件異議人即受處分人甲○○所有之前開車輛，於前揭
        時地，經警以「排氣管變更原有規格」為由當場攔停舉
        發之事實，此有臺北市政府警察局98年11月21日北縣警
        交字第AEY291838 號舉發違反道路交通管理事件通知單
        在卷可稽。嗣原處分機關並據以裁決，以異議人違反道
        路交通管理處罰條例第16條第1 項第2 款之規定，裁處
        罰鍰新臺幣900 元，並責令改正等情，此亦有交通部公
        路總局臺北區監理所蘆洲監理站於民國99年1 月15日北
        監蘆字第裁46-AEY291838號違反道路交通管理事件裁決
        書、臺北縣政府警察局萬華分局99年2 月1 日北市警萬
        分交字第09930553400 號函暨採證照片2 張附卷可據。
  (二)、按汽車（包括機車）除頭燈外之燈光、雨刮、喇叭、照
        後鏡、排氣管、消音器設備不全或損壞不予修復，或擅
        自增、減、變更原有規格致影響行車安全者，處汽車所
        有人900 元以上1,800 以下罰鍰，現行道路交通管理處
        罰條例第16條第1 項第2 款固定有明文。比較該條款於
        91年7月3日修正前之處罰要件，原係定為：「燈光、雨
        刮、喇叭、照後鏡、排氣管、消音器或其他設備不全，
        或擅自增、減、變更原有規格之設備，或損壞不予修復
        者」，已將先前得單以「擅自增、減、變更原有規格」
        為由予以處罰，另增加「致影響行車安全」之要件。考
        其修正理由略以：「交通主管機關執行道路交通勤務，
        對於第1項第2款規定之『擅自變更原有規格』，卻擴張
        解釋為『原廠規格』之設備，將執法技術面之不利益，
        歸於汽機車所有人負擔，不僅造成人民權利不當之限制
        ，違反憲法第15條及過度禁止原則，且如此擴張法條文
        義解釋之執法，不僅無益於交通安全之維護，反而製造
        民怨，爰予修正以杜爭議」等語，堪認修正後規定增設
        「致影響行車安全」之要件，乃在導正執行機關不當擴
        張解釋原條文用語，以致浮濫取締之弊，故增設該項客
        觀處罰要件加以限縮之。準此，依現行道路交通管理處
        罰條例第16條第1 項第2 款規定，汽車所有人對於其汽
        車排氣管等設備，縱有擅自增、減、變更原有規格之行
        為，非當然應受處罰，必須其增、減、變更原有規格，
        於個案具體情形下，確已符合「致影響行車安全」要件
        ，始能以該條款規定相繩之。基此，本件異議人雖有變
        更排氣管之情事，然承上分析，亦非可謂其變更既不符
        原廠規格，便遽予斷定其存有違規情事。
  (三)、再按，本院依職權函詢原處分機關即交通部公路總局臺
        北區監理所蘆洲監理站有關前揭車輛變更排氣管檢驗規
        定一事，經該站函覆以：「二、經查於98年11月21日時
        之道路交通規則附件15規定排氣管為機器腳踏車可設備
        變更之項目，其檢驗標準為：1.應有排氣系統隔熱防護
        裝置。2.排氣管尾端出口應位於車輛後方。自中華民國
        96年1 月1 日起列為臨時檢驗項目。三、檢驗貴院所檢
        附之採證照片，旨揭車輛變更之排氣管符合前述之規定
        。」等語甚明，此有交通部公路總局臺北區監理所蘆洲
        監理站99年2 月22日北監蘆一字第0990000591號函1 份
        附卷足稽。從而，異議人變更其所有之機車排氣管，既
        與上開規定無悖，實亦難認有何違規之情事。
 (四)、綜上所述，異議人所有之前開車輛縱經變更排氣管，仍
       非屬違規情形，此外，復查無其他證據足認異議人使用
       之排氣管有不符原有規格致影響行車安全之情事，並使
       本院達到確信，則依無罪推定之原則，自應作對異議人
       有利之認定及解釋。從而，原處分機關所為之前揭裁決
       ，即難認為允當，是本件異議為有理由，自應由本院將
       原處分撤銷，改諭知異議人不罰，以資適法。
四、據上論斷，應依道路交通案件處理辦法第20條前段，裁定如
    主文。
中    華    民    國    99    年    4     月    30    日
                  交通法庭    法  官  許映鈞
以上正本證明與原本無異。
如不服本裁定應於裁定送達後5 日內向本院提出抗告狀。
                              書記官  蔡一如
中    華    民    國    99    年    4     月    30    日

司法院資訊處製作；財團法人民間司法改革基金會備份。
